最高法院刑事判決　　　　　　九十六年度台上字第一三七七號
上　訴　人　甲○○
　　　　　　乙○○
共　　　同
選任辯護人　張居德律師
上列上訴人等因加重竊盜案件，不服台灣高等法院台中分院中華
民國九十五年十二月二十六日第二審更審判決（九十五年度重上
更(五)字第八三號，起訴案號：台灣台中地方法院檢察署八十七年
度偵字第二四五六０號、八十八年度偵字第八二五八號），提起
上訴，本院判決如下：
    主  文
原判決撤銷，發回台灣高等法院台中分院。
    理  由
本件原判決認定上訴人甲○○為台中縣烏日鄉○○村○○路二十
八號福良砂石場之實際負責人，與該砂石場經理即上訴人乙○○
，及林良彥、巫建勳、張錫洲（均判刑確定）均明知在福良砂石
場下方之台中縣霧峰鄉烏溪行水區內如原判決附圖所示之處，並
未取得主管機關許可得採取砂石，竟共同意圖為自己不法之所有
，基於概括犯意聯絡，自民國八十七年十一月一日晚上八時許起
，推由乙○○與林良彥洽談盜採砂石事宜，乙○○並提供計算載
運砂石數量之玩具鈔票，及以福良砂石場辦公室為點交計算之處
所；由林良彥負責僱用挖土機司機、砂石車司機；由巫建勳、張
錫洲二人分別駕駛吉普車於進入該現場兩端路口處把風，巫建勳
並負責於砂石車載運盜採之砂石經過時，按每載一車交付玩具鈔
票一張，以資計算砂石車司機之報酬。林良彥並提供自己所有如
該附表所示挖土機三部，林良彥與其僱用而共具意圖為自己不法
所有概括犯意聯絡之張丁順、張國輝（均判刑確定）二人駕駛挖
土機，及陳炳輝、張坤龍、宋景裕、楊上龍（均判刑確定）暨已
成年綽號「阿財」之不詳姓名年籍者駕駛砂石車裝載，在上開地
點連續結夥盜採砂石。上述地區遭開採之深度、面積如原判決附
圖所示，就行水區內盜採之部分，在行為之分擔下，足以改變水
流方向、造成土石沖刷，因而損害他人權益，致生公共危險。上
開砂石車司機，每載運一車砂石代價新台幣（下同）二百元。林
良彥按每一立方米，向福良砂石場收取五十六元之代價，並直接
運往該砂石場內堆置待加工。於八十七年十一月七日晚上十一時
許，在上開福良砂石場旁行水區為警查獲，已經盜採砂石之數量
為二萬三千立方米等情。因而將第一審關於此部分之科刑判決撤
銷，改判依想像競合犯關係，從一重論處上訴人等連續結夥三人
以上竊盜罪刑，固非無見。
惟查：(一)、按被告以外之人於審判外之言詞或書面陳述，除法律
有規定者外，不得作為證據，刑事訴訟法第一百五十九條第一項
定有明文。而所謂法律有規定者，即包括同法第一百五十九條之
一至第一百五十九條之五所規定傳聞證據具有證據能力之例外情
形。故如欲採被告以外之人於審判外之言詞，即如警詢或檢察官
偵查中之言詞為證據時，必須符合法律所規定之例外情形，方得
認其審判外之陳述有證據能力，並須於判決中具體說明其符合傳
聞證據例外可信之情況及心證理由，否則即有違證據法則及判決
不備理由之違法。原判決採取證人林良彥、張錫洲、巫建勳、陳
炳輝、楊上龍、張坤龍、宋景裕等人分別於警詢及偵查中之供述
，為論處上訴人等之犯罪依據，但未於理由欄內敘明符合傳聞證
據例外可信之情況及心證理由，自有判決不備理由之違法。(二)、
按量刑之輕重，固屬事實審法院得依職權自由裁量之事項，惟仍
應受比例原則及公平原則之限制，否則其判決即非適法。刑事審
判旨在實現刑罰權之分配的正義，故法院對有罪之被告科刑，應
符合罪刑相當之原則，使罰當其罪，以契合人民之法律感情。此
所以刑法第五十七條明定科刑時應審酌一切情狀，尤應注意該條
所列各款事項，以為科刑輕重之標準。此項原則於刑事訴訟法第
三百七十條所定不利益變更禁止情形，自亦有其適用。故由被告
上訴或為被告之利益而上訴第二審之案件，如第二審判決所適用
之法條與第一審相同，亦即非因第一審判決適用法條不當而予撤
銷，而其所認定之被告犯罪情節較第一審所認定者為輕，則除非
第一審判決量刑失輕，第二審判決如仍維持第一審之宣告刑，實
際上無異諭知較重於第一審判決之刑，自難謂與罪刑相當原則及
不利益變更禁止原則之旨意無悖。本件第一審判決後，上訴人二
人上訴，原審審理結果以上訴人等所犯違反水利法罪部分，並無
連續犯關係而撤銷第一審判決改判，其所論處之法條與第一審相
同，非因第一審判決適用法條不當而予撤銷，則其認定前揭犯罪
無連續犯關係之情節與第一審相較為輕，惟仍量處第一審之宣告
刑，無異諭知較重於第一審判決之刑，揆諸上揭說明，自屬於法
有違。(三)、按刑法分則或刑法特別法中規定之結夥二人或三人以
上之犯罪，應以在場共同實施或在場參與分擔實施犯罪之人為限
，不包括同謀共同正犯在內。司法院釋字第一○九號解釋「以自
己共同犯罪之意思，事先同謀，而由其中一部分之人實施犯罪之
行為者，均為共同正犯」之意旨，雖明示將「同謀共同正犯」與
「實施共同正犯」併包括於刑法總則第二十八條之「正犯」之中
，但此與規定於刑法分則或刑法特別法中之結夥犯罪，其態樣並
非一致。因此，與結夥三人以上之人，共謀犯刑法第三百二十一
條第一項第四款之竊盜罪，同謀共同正犯雖不算入結夥三人之內
，仍應成立該罪之共同正犯，自應援引刑法第二十八條共同正犯
之法理，以為論處該罪刑之基礎，則主文內必須為「共同」之諭
知，據上論結欄內亦應援引刑法第二十八條條文以為論罪之依據
。原判決論處上訴人等應成立結夥三人以上竊盜罪，並未於主文
諭知「共同」之旨，亦有未當。(四)、按有罪之判決書，應於理由
內記載認定犯罪事實所憑之證據及其認定之理由，刑事訴訟法第
三百十條第一款定有明文。又二人以上以共同犯罪之意思，事前
同謀，推由其中部分之人實行，其未參與實行之共謀者，仍成立
共同正犯。但未參與實行者，因僅有犯罪之謀議，而無行為之分
擔，則渠等之間如何為犯罪之謀議、如何推由其中部分之人實行
？即為決定其是否成立同謀共同正犯之重要依據，自應依證據證
明之，不能僅憑擬制推測之方法，採為認定同謀共同正犯判斷之
基礎。原判決認定甲○○與林良彥等人為犯結夥三人以上竊盜罪
之同謀共同正犯，於理由欄內係以「被告甲○○既為福良砂石場
之實際負責人，則以該公司短短之期間內，獲得如此龐大數量之
砂石，即難諉為不知，被告甲○○可見其亦有與乙○○、林良彥
、巫建勳、張錫洲等具有共同犯意之聯絡，而推由林良彥等從事
盜採砂石之行為」（見原判決第十一頁第六至九行），而認甲○
○犯行明確。惟甲○○究竟如何與林良彥等人具有犯意聯絡及行
為分擔，原判決並未於理由欄內為明白記載，僅憑其為砂石場之
實際負責人，公司短期內獲得數量大之砂石即推測其犯行，尚與
採證法則有違。上訴意旨均執以指摘原判決不當，非無理由，應
認原判決仍有發回更審之原因。
據上論結，應依刑事訴訟法第三百九十七條、第四百零一條，判
決如主文。
中　　華　　民　　國　九十六　年　　三　　月   十六   日
                      最高法院刑事第九庭
                          審判長法官  洪　清　江
                                法官  石　木　欽
                                法官  李　伯　道
                                法官  林　勤　純
                                法官  邵　燕　玲
      本件正本證明與原本無異
                                      書  記  官
中　　華　　民　　國　九十六　年　　三　　月  二十六  日
                                                H
